【裁判字號】    98,訴,202
【裁判日期】    980922
【裁判案由】    妨害自由等
【裁判全文】
臺灣宜蘭地方法院刑事判決               98年度訴字第202號
公  訴  人  臺灣宜蘭地方法院檢察署檢察官
被      告  丁○○
                    （另案在臺灣臺北監獄執行中）
            己○○
            乙○○
            丙○○
上列被告因妨害自由等案件，經檢察官提起公訴（97年度偵字第
4758號），本院判決如下：
    主  文
丁○○共同犯私行拘禁罪，處有期徒刑捌月；又共同犯恐嚇取財
罪，處有期徒刑玖月。應執行有期徒刑壹年貳月。
己○○共同犯私行拘禁罪，累犯，處有期徒刑柒月；又共同犯恐
嚇取財罪，累犯，處有期徒刑捌月。執行有期徒刑壹年。
乙○○、丙○○共同犯私行拘禁罪，均累犯，各處有期徒刑陸月
，如易科罰金，均以新臺幣壹仟元折算壹日。
    犯 罪 事 實
一、己○○前因恐嚇、偽造文書案件，分別經本院判處罪刑確定
    ，並以96年度聲字第462號裁定減刑並定應執行刑有期徒刑9
    月，於民國97年3月21日執行完畢。乙○○曾因妨害公務案
    件，經本院以96年度易字第477號判決判處有期徒刑3月確定
    ，於97年3月12日執行完畢。丙○○前因傷害案件，經本院
    以94年度宜簡字第294號判決判處有期徒刑4月確定，於95年
    3月13日執行完畢。
二、丁○○、己○○、乙○○均為收購帳戶集團成員，乙○○收
    購甲○○、戊○○之金融機構帳戶交付與己○○轉交予丁○○，供作詐騙他人匯款使用（丁○○、己○○、乙○○涉嫌
    詐欺取財罪嫌及甲○○、戊○○涉嫌幫助詐欺取財罪嫌部分
    ，均另案由本院審理），因甲○○交付帳戶後擅自將帳戶掛
    失，導致丁○○上游之詐騙集團成員無法使用該帳戶，丁○○遂要求甲○○需賠償30萬元，惟甲○○屢屢躲避，丁○○
    於97年8月22日獲悉甲○○下落後，遂邀集己○○、乙○○
    、丙○○及真實姓名年籍不詳之成年男子數名，分乘兩部車
    ，前往甲○○位於宜蘭縣冬山鄉○○路256號宿舍等候甲○○，而巧遇正欲外出之甲○○及戊○○，乙○○即上前要求
    甲○○、戊○○處理該筆款項之清償事宜，甲○○、戊○○
    為協調該事，乘坐己○○駕駛之汽車，與丁○○、乙○○、
    丙○○及其他不詳姓名年籍之成年人一同到位於宜蘭縣礁溪
    鄉之龍潭湖，惟丁○○、己○○、乙○○、丙○○及其餘在
    場真實姓名年籍不詳之成年人為達索賠目的，竟基於傷害、
    恐嚇危害安全及妨害自由之犯意聯絡，於甲○○下車後，即
    由己○○及不詳姓名年籍之人下手毆打甲○○，造成甲○○
    受有創傷、背痛及左眼眶外側裂傷之傷害（傷害部分另經檢
    察官為不起訴處分），丁○○並出言對甲○○恫稱：如果不
    還不讓其離開等恐嚇言語，要求甲○○設法籌款賠償，使甲○○心生畏懼不敢反抗，丁○○等繼將甲○○、戊○○帶往
    位於宜蘭縣宜蘭市○○街之賓城飯店，丁○○並命乙○○在
    賓城飯店看顧甲○○及戊○○，渠等藉由此等恐嚇及強暴之
    非法方法，達到剝奪甲○○、戊○○行動自由之目的。直至
    翌（23）日上午，甲○○藉口要請求母親協助籌措款項，於
    乙○○騎乘機車搭載甲○○、戊○○至甲○○母親工作地點
    後，甲○○趁機逃跑始回復行動自由；戊○○則於同日下午
    由己○○載回其住處而恢復行動自由。丁○○、己○○為獲
    給付保障，復共同基於恐嚇取財之犯意聯絡，於97年8月24
    日要求乙○○帶同甲○○至位於宜蘭縣礁溪鄉○○段之「一
    夜情檳榔攤」，丁○○並載戊○○至上址，於甲○○、戊○○到達後，由丁○○對其等恫嚇：如果不簽，不能離開，不
    簽試試看等語，要求甲○○、戊○○簽立面額30萬元之本票
    ，甲○○、戊○○身處該檳榔攤之環境及受迫該等言語之情
    況下，不得已簽立面額30萬元之本票，己○○更進而告知甲○○日後不得避不見面。嗣因數日後，甲○○之父朱金生代
    甲○○給付丁○○10萬元後，飲用農藥自殺身亡，經警依朱
    金生生前備案紀錄而循線查悉上情。
三、案經甲○○訴由宜蘭縣政府警察局礁溪分局報告臺灣宜蘭地
    方法院檢察署檢察官偵查起訴。
    理  由
一、按被告以外之人於審判外之陳述，雖不符刑事訴訟法第159
    條之1至第159條之4之規定，而經當事人於審判程序同意作
    為證據，法院審酌該言詞陳述或書面陳述作成時之情況，認
    為適當者，亦得為證據，刑事訴訟法第159條之5第1項定有
    明文。經查，下列所引被告以外之人於審判外之言詞及書面
    陳述，雖屬傳聞證據，但檢察官及被告丁○○、己○○、乙○○、丙○○於本院審判期日中，均同意此部分之證據有證
    據能力，且迄至言詞辯論終結前亦未撤回前開同意，本院審
    酌上開證據資料製作時之情況，尚無違法不當及證明力明顯
    過低之瑕疵，亦認為以之作為證據應屬適當，依前開刑事訴
    訟法第159條之5規定，認前揭證據資料均有證據能力。
二、(一)妨害自由部分，訊據被告丁○○、己○○、乙○○、丙○○對於其等因甲○○掛失帳戶，導致該帳戶無法使用之事，
    而於上揭時、地前往甲○○位於宜蘭縣冬山鄉○○路256號
    宿舍前，帶甲○○、戊○○前往龍潭湖協調，於到達龍潭湖
    後，被告己○○及不詳姓名年籍之人毆打甲○○，繼將甲○○、戊○○帶往賓城飯店住宿，甲○○、戊○○至隔日始行
    離去等事實均不諱言，然均否認有何妨害自由犯行，辯稱：
    甲○○掛失帳戶，卻避不見面，之後找到甲○○，在協調過
    程中甲○○自己表示有誠意要解決此事，伊等並未限制甲○○之自由云云。(二)恐嚇取財部分，訊據被告丁○○、己○○
    對於甲○○於97年8月24日簽發面額30萬元本票，戊○○亦
    於本票上簽名之事實坦承不諱，惟均矢口否認恐嚇取財犯行
    ，辯稱：是甲○○主動要簽本票解決問題，伊等並未對甲○○或戊○○實施恐嚇脅迫手段云云。
三、經查：
 (一) 甲○○、戊○○因甲○○帳戶掛失問題，與被告丁○○、己○○、乙○○、丙○○及其他不詳姓名年籍成年男子到達龍
    潭湖後，甲○○甫下車即遭被告己○○及不詳姓名年籍男子
    毆打，繼而與戊○○被帶往賓城飯店，由被告乙○○看管於
    該飯店房間內而受拘禁，以及甲○○、戊○○於一夜情檳榔
    攤被迫簽立本票之情節，乃據甲○○於警詢、偵查中證稱：
    伊與戊○○於98年8月22日晚間到礁溪鄉龍潭湖後，丁○○
    就對伊稱伊造成他們公司損失金額約30萬元，要求伊賠償該
    損失，隨後就命其手下毆打伊10餘分鐘，直到伊左臉頰及身
    體多處成傷倒地後才停手，丁○○並恐嚇稱伊的帳戶凍結造
    成公司損失，必須賠償30萬元，如不賠償就不放伊走，造成
    伊心生畏懼，丁○○又將伊押往賓城大飯店房間內拘禁，丁○○並交代乙○○要將伊顧好，直至97年8月23日早上7時許
    ，伊拜託乙○○載伊到伊母親工作的工廠找伊母親幫忙，伊
    趁乙○○與戊○○在工廠附近等候時，趁機逃離。同日下午
    5 時左右乙○○又帶伊至一夜情檳榔攤，伊顧及戊○○安危
    ，只好前往該處，丁○○與之前毆打伊之青少年都在場，丁○○就向伊恐嚇稱：30萬簽一下，不簽本票及借據，就不放
    伊與戊○○離開等語，當時伊見他們人多勢眾畏懼伊及戊○○遭到他們傷害，不得已簽了本票及借條，己○○還說伊不
    能逃走，不然抓到會打很慘等語，就由乙○○載伊跟廖恩涵
    回家等語（見警卷第1頁、第4至5頁、偵查卷第15頁、第56
    頁）；與戊○○證稱：甲○○（在龍潭湖）下車後就被己○○、其他另1台車的4、5個人打，打了1、2分鐘，打完之後
    伊自己走上車，伊沒有看到甲○○怎麼上車，甲○○坐在伊
    旁邊，車上還有乙○○、己○○和「小昌」，2台車就到賓
    城飯店，伊和乙○○、甲○○在房間，後來還有不認識的人
    拿宵夜到房間，所以伊不敢逃跑；之後（隔天）甲○○藉故
    要跟他媽媽領錢而離開，後來是己○○載伊回家；之後，伊
    在路上遇到丁○○，丁○○把伊載到檳榔攤，本票跟借據就
    有人拿出來，伊不知道伊為何也要簽本票，丁○○說「不簽
    不放你們走」，伊會害怕，才簽本票，因為不簽就走不了等
    語（見警卷第17頁、偵查卷第23至24頁、第64頁），互核大
    致相符，並有診斷證明書附卷可憑（見警卷第39頁）。
 (二) 被告等雖執前詞置辯，惟查：本件被告丁○○為甲○○掛失
    人頭帳戶索賠之事，邀集其他被告將甲○○帶往龍潭湖，以
    及甲○○在龍潭湖下車後，己○○及不詳姓名年籍男子對之
    毆打，嗣並將甲○○、戊○○帶往賓城飯店，命乙○○看管
    等情，業據被告丁○○於警詢、偵查中坦承：到達龍潭湖後
    ，由己○○質問帳戶之事，然後己○○出手毆打甲○○，之
    後一群人就上前圍毆甲○○，然後伊就將甲○○及其女友載
    往賓城飯店並叫乙○○看顧，且跟乙○○說如果甲○○沒有
    支付這筆錢就要乙○○負責等語（見警卷第20頁背面）、在
    龍潭湖己○○有踹甲○○1下，丙○○的朋友有打2、3下，
    不是要打得很嚴重，是要嚇嚇他，之後伊就跟甲○○說這麼
    晚了不要回去了，伊就去賓城飯店租1間房間給甲○○住，
    伊拿1千元給乙○○，叫乙○○帶他們去租房間，伊跟乙○○說叫甲○○好好想想怎麼處理，明天再讓甲○○回去跟他
    媽媽講等語（見偵查卷第42頁）；及被告己○○供稱：甲○○、戊○○上車，後來找不到地方可以談，就說要去龍潭湖
    ，甲○○下車，丁○○車上的人就過來打甲○○，伊是在他
    們打完之後，有踹甲○○肩膀，當時甲○○蹲在地上。後來
    因為太晚了，有人說要帶甲○○去住旅社，甲○○就搭丁○○的車走了等語（見偵查卷第44頁）明確，互核大致相符。
    依被告丁○○、己○○前揭供述內容，堪見係由被告丁○○
    決定，將甲○○、戊○○自龍潭湖載到賓城飯店留宿並命乙○○看管，甲○○、戊○○並無意思決定之自由，否則，甲○○因帳戶問題遭被告毆打，倘其未遭限制行動自由，為何
    在遭被告毆打，並造成創傷、背痛、左眼眶外側裂傷等傷害
    後，竟未直接離開龍潭湖就醫，反而願與被告等前往賓城飯
    店住宿1晚，直至隔日才就醫，此顯違常情；又衡情，被告
    丁○○等若僅單純商討問題，豈有交代同夥之人加以看管之
    必要。次查，被告丁○○於本院審理中，自承甲○○當時狀
    況為：有工作就做，沒工作就不做，有一頓沒一頓的等情（
    見本院卷第135頁），依甲○○之前述經濟情況，倘其有意
    思之自由，豈有自願簽發其經濟無法負擔之面額高達30萬元
    本票之理。被告等辯稱：未妨害甲○○、戊○○之行動自由
    、未脅迫簽發本票云云，顯與常情有違，殊無足採。
 (三) 至甲○○雖於本院證稱：伊在龍潭湖被打後，因為臉上腫，
    怕回家被罵，所以主動要求要去住賓城飯店，從頭到尾被告
    等人都沒有強押伊，被打以後伊是可以離去的，但伊還是想
    跟他們協調，簽本票也是伊自己提議的，對方並沒有脅迫伊
    云云（見本院98年8月4日審判筆錄）。然查，甲○○係住在
    位於宜蘭縣冬山鄉○○路256號之公司宿舍，何有擔心因臉
    腫回家後家人責罵之理？又甲○○遭毆打後，於隔日前往醫
    院驗傷，此有診斷證明書可憑，其既要驗傷，何不在遭毆打
    後第一時間前往醫院，尚與毆打伊之人前往賓城飯店？況對
    被告等而言，甲○○乃索討賠償之對象，縱使甲○○欲住飯
    店，被告等豈有願出錢讓其住宿飯店之理？甲○○於本院所
    述關於未遭被告等妨害行動自由情節，實與一般常情相悖。
    次查，就甲○○在一夜情檳榔攤簽發本票部分，衡諸交易常
    情，一般人對於所簽立提供擔保之本票面額或簽發借據，因
    攸關自身之財產利益，自當加以詢問，惟甲○○於偵審中對
    於何以須賠償30萬元，迭答以：丁○○說要伊賠償30萬元，
    原因伊不知道，伊沒有問云云（見偵查卷第56頁、本院卷第
    110頁），如甲○○在一夜情檳榔攤非意思自由受制，豈有
    可能在未加詢問、確認之下，即簽發本票之理？甲○○於本
    院所為關於自願簽發本票部分之證詞，亦顯違常理。綜上所
    述，甲○○於本院審理中所為證詞，與一般常情迥異。況甲○○於本院審理中所述自願與對方協調、自願到賓城飯店住
    宿云云，已與被告丁○○前揭於警詢、偵查中供陳將之帶往
    賓城飯店、命人看管等節（詳前述），顯然不合，徵諸被告
    丁○○並無誣指自己涉犯妨害自由罪嫌之必要，兩相對照，
    甲○○於本院審理中所述應屬迴護被告之詞，不足採憑。
 (四) 按共同正犯，係共同實施犯罪行為之人，在共同意思範圍內
    ，各自分擔犯罪行為之一部，相互利用他人之行為，以達其
    犯罪之目的，其成立不以全體均參與實施犯罪構成要件之行
    為為要件；參與犯罪構成要件之行為者，固為共同正犯；以
    自己共同犯罪之意思，參與犯罪構成要件以外之行為，或以
    自己共同犯罪之意思，事前同謀，而由其中一部分人實行犯
    罪之行為者，亦均應認為共同正犯，使之對於全部行為所發
    生之結果，負其責任（最高法院92年臺上字第2824號判決參
    照）。本案既係因甲○○掛失人頭帳戶而起，被告己○○、
    乙○○、丙○○受被告丁○○之召集，夥同其他不詳姓名年
    籍之人共同於龍潭湖毆打甲○○、由被告丁○○恐嚇甲○○
    ，使甲○○心生畏懼，不敢反抗，被告丁○○等再一同將甲○○、戊○○載往賓城飯店，可見被告丁○○、己○○、乙○○、丙○○於龍潭湖所為及駕車將甲○○、戊○○帶往賓
    城飯店拘禁之目的，即在為被告丁○○索賠，是無論係傷害
    、恐嚇或剝奪甲○○行動自由部分，原本即均係在被告丁○○、己○○、乙○○、丙○○與其他不詳姓名年籍之人共同
    犯意之聯絡範圍內，縱非全數之人均為傷害行為或口出恐嚇
    言語，仍應共負其責。次查，被告己○○於98年8月23日撥
    打電話要求被告乙○○帶同甲○○至一夜情檳榔攤事實，乃
    據被告乙○○供陳在卷（見偵查卷第41頁），被告己○○並
    與被告丁○○在該檳榔攤等候甲○○，並備好本票、借據，
    被告己○○於甲○○等經恐嚇簽立本票後，尚且對甲○○恫
    嚇以不得逃跑等語，其目的在於要求甲○○、戊○○簽發本
    票甚明；雖被告己○○並未出言恐嚇甲○○、戊○○簽發本
    票，惟依其要求甲○○到場及前述在場之參與狀況，其與丁○○就恐嚇取財部分有犯意聯絡甚明，自應負共犯之責。
 (五) 綜上所述，被告丁○○、己○○、乙○○、丙○○所辯，均
    係卸責之詞，核無可採。本案事證明確，被告丁○○、己○○、乙○○、丙○○犯行洵堪認定，均應予依法論科。
四、核被告丁○○、己○○、乙○○、丙○○所為，均涉犯刑法
    第302條第1項之私行拘禁罪。被告丁○○、己○○對甲○○
    、戊○○並無合法債權，以脅迫方式令甲○○、戊○○簽發
    本票，所為另犯同法第346條第1項之恐嚇取財罪。被告丁○○、己○○、乙○○、丙○○及數名真實姓名年籍不詳之成
    年人就妨害自由部分，及被告丁○○與己○○就恐嚇取財部
    分，各具有犯意聯絡及行為分擔，均應論以共同正犯。被告
    丁○○、己○○、乙○○、丙○○以1行為對甲○○、戊○○妨害自由，以及被告丁○○、己○○以1行為對甲○○、
    戊○○恐嚇取財，均應論以想像競合犯。又被告丁○○、己○○、乙○○、丙○○在渠等妨害自由行為繼續中，將甲○○毆打成傷，並恐嚇甲○○，其等所為應僅論以刑法第302
    條第1項之私行拘禁罪，前述恐嚇、傷害之低度行為，已為
    私行拘禁之高度行為所吸收，毋庸另特予論罪。被告丁○○
    、己○○所犯上開妨害自由、恐嚇取財2罪間，犯意各別，
    行為不同，罪名互殊，均應予分論併罰。末查，被告己○○
    、乙○○、丙○○前有犯罪事實欄所載犯罪科刑之執行情形
    ，此有臺灣高等法院被告前案紀錄表在卷可參，其等於5年
    以內故意再犯本件有期徒刑以上之罪，各應依刑法第47條第
    1 項之規定論以累犯，並加重其刑。
五、公訴人另認被告丁○○、己○○、乙○○、丙○○自甲○○
    宿舍前，即利用人多勢眾威嚇之勢，將甲○○、戊○○帶上
    車而開始妨害自由犯行，惟觀諸甲○○、戊○○對於上車之
    經過所述，甲○○於警詢中雖稱：當時有2台車，7、8個人
    下車將伊與戊○○圍住，伊無法逃走，迫於無奈只好上車等
    語（見警卷第4頁），惟戊○○則於偵查中證稱：當時是有2
    台車停在甲○○公司宿舍外，2名男子下車，將伊與甲○○
    帶到車上等語（見偵查卷第23頁），是被告等是否以人多勢
    眾手段，脅迫甲○○、戊○○上車，已非無疑；況偵查中甲○○經訊以：在宿舍外面有無任何人恐嚇或以強暴方式要求
    上車時，答稱：「沒有，是叫我要上車講一下」等語（見偵
    查卷第55頁），難認被告等於甲○○公司宿舍前，確有以何
    非法手段妨害甲○○、戊○○之行動自由，公訴人此部分所
    指容有誤會，併此敘明。
六、爰審酌被告丁○○、己○○、乙○○、丙○○以私行拘禁、
    恐嚇、傷害等方式，遂行索賠目的，手段惡劣；兼衡被害人
    遭私行拘禁之時間非短，並受有多處外傷，身心受創，被告
    等犯罪手段至非平和，亦影響社會秩序之維持、蔑視法治，
    惡性非輕。兼酌以本案查獲後，被告丁○○、己○○、乙○○、丙○○均飾詞卸責，未見悔意，且未賠償被害人，犯罪
    後態度不佳；暨被告丁○○就本案犯行居於主導之地位、被
    告等之素行、智識程度等一切情狀，各量處如主文所示之刑
    ，就被告乙○○、丙○○部分諭知易科罰金之折算標準，並
    就被告丁○○、己○○部分定應執行之刑。
據上論結，應依刑事訴訟法第299條第1項，刑法第28條、第302
條第1項、第346條第1項、第55條、第47條第1項、第41條第1項
前段、第51條第5款，刑法施行法第1條之1，判決如主文。
本案經檢察官劉惟宗到庭執行職務
中    華    民    國    98    年    9     月    22    日
              刑事第四庭審判長法  官  林楨森
                              法  官  辜漢忠
                              法  官  鄧晴馨
上正本證明與原本無異。
如不服本判決，應於收受送達後10日內向本院提出上訴狀（應附
繕本）。其未敘述上訴理由，應於上訴期間屆滿後20日內補提理
由書狀於本院，上訴於臺灣高等法院。
                              書記官  林怡君
中    華    民    國    98    年    9     月    22    日
本案論罪科刑主要法條：
中華民國刑法第302條第1項
（剝奪他人行動自由罪）
私行拘禁或以其他非法方法，剝奪人之行動自由者，處 5 年以下
有期徒刑、拘役或 3 百元以下罰金。
中華民國刑法第346條第1項
（單純恐嚇罪）
意圖為自己或第三人不法之所有，以恐嚇使人將本人或第三人之
物交付者，處6月以上5年以下有期徒刑，得併科1千元以下罰金
。


司法院資訊處製作；財團法人民間司法改革基金會備份。
